臺灣臺北地方法院民事判決　　　　　　　96年度訴字第3782號
原　　　告　乙○○
訴訟代理人　郭玉瑾律師
複代理人　　郭嵩山律師
複代理人　　郭玉健律師
被　　　告　甲○○
訴訟代理人　鄭洋一律師
複代理人　　曾紀穎律師
上列當事人間損害賠償事件，本院於九十六年七月三十一日言詞
辯論終結，判決如下：
    主  文
被告應給付原告新台幣貳佰捌拾肆萬捌仟玖佰柒拾陸元，及自民
國96年04月10日起至清償日止，按週年利率5%計算之利息。
訴訟費用由被告負擔四分之三，餘由原告負擔。
本判決於原告以新台幣柒拾萬元為被告供擔保後，得假執行。但
被告於假執行執行標的物拍定、變賣或物之交付前，以新台幣貳
佰捌拾肆萬捌仟玖佰柒拾陸元（或等額台灣銀行可轉讓之定期存
款單）為原告供擔保後，得免為假執行。
    事實及理由
一、原告方面：
  (1)事實源起：
    原告所有坐落臺北市○○區○○段三小段第0168、0163-1
      地號土地前受被告聲請台灣士林地方法院以八十七年度執
      全勇字第九九五號假扣押事件於87年09月10日實施假扣押
      並完成查封登記，此有謄本記載可證（原證一、二）。被
      告為上開事件以八十七年度存字第一三一六號提存事件提
      供擔保金新台幣（下同）六百七十萬元。
    被告於87年11月27日向台灣士林地方法院提起八十七年度
      重訴字第三九九號返還不當得利事件，為上開假扣押事件
      之本案。上開民事訴訟經該院為第一審駁回原告之訴後，
      被告不服上訴，旋經台灣高等法院上訴駁回，因被告未為
      上訴而於95年10月11日告確定，此有附呈該案判決書及其
      確定證明書足按（原證三、四、五）。
    被告向台灣士林地方法院檢察署提起原告竊盜、侵占等告
      訴，經該署檢察官以八十八年度偵字第八九二號、九十年
      度偵字第一二一一一號不起訴處分書為不起訴處分（原證
      六），被告不服上開不起訴處分，經聲請再議後先後經台
      灣士林地方法院檢察官以九十一年偵續字第一一六號、九
      十二年偵續一字第二七號為不起訴處分，被告對於上開兩
      次不起訴處分均提起再議，現仍由台灣高等法院檢察署偵
      辦中。
  (2)被告甲○○之父親葉重德生前娶兩房妻，被告為葉重德與二
    房柯仙桃之子，訴外人葉公隆為葉重德與大房葉李坐之子，
    而原告乙○○則為葉公隆之配偶，核先敘明。被告以聲請實
    施假扣押事件為加害行為確有故意，此觀上開民事判決、不
    起訴處分書之記載自明：
    上開民事判決觀察之：
      甲○○起訴原主張系爭款項為「葉重德得自土地投資之分
      配款」、「葉重德指示以甲○○名義寄存系爭款項，由葉
      重德保留甲○○之印章及存摺」等語（該卷一第53頁反面
      以下），其於另案對乙○○提出侵占告訴中，亦為同此之
      指訴，有告訴狀（該卷一第15頁）及台灣士林地檢署檢察
      官88年度偵續字第892號、91偵續字第116號不起訴處分書
      （該卷二第177頁、卷三第020頁）附卷可稽，即已堪認系
      爭款項確為葉重德投資所得。原告嗣後雖改稱系爭款項係
      為孝親供葉重德使用，而暫存原告帳戶內，僅葉重德得領
      取使用云云，然原告主張前後不符，且未說明更正陳述之
      理由，並釋明前乃出而錯誤而為該等陳述，僅任意翻異前
      詞，已無可取。（參見本案卷p-18）。
      又原告在刑事案件中，具體陳明：伊與葉重德等人，前共
      同投資台灣區製藥工業同業工會有關購置台灣區農業工業
      同業公會讓售購自台灣農林股份有限公司之土地案，迄至
      86年02月，依比例分回投資得利後，計算分配葉重德應得
      之金額為20,076,807元。旋依葉重德之指示，將該款項各
      以1,490,041元及18,581,166元，分別存入原告帳戶內，
      並均將原告開戶印鑑、存摺交由葉重德保管處理等語（見
      同上不起訴處分書），且在告訴狀中陳明有前開製藥公會
      理事長曾水照出具之函文可證，參其告訴狀內容詳就金錢
      來源、存款原因、具體數額予以陳明，且與上開原告在本
      件所提出書狀及帳戶、基金贖回資金往來情形相符，要已
      明確，其於此無據反覆，實難謂合。（參見本案卷p-18背
      面）。
      又系爭款項獨有葉重德有權領取支配者，經領取後或存
      入葉重德帳戶後轉出，再以葉重德名義購買富泰基金，合
      計金額達1974萬元，即歸於葉重德享有消費寄託物返還請
      求權或基金受益權，顯然系爭款項領取後並非歸由乙○○
      得利，至所購買之瑞昱公司股票，是否由乙○○或葉公隆
      與大房各人朋分，亦與乙○○無涉。（參見本案卷p-19背
      面）。
    由上開不起訴處分書觀察之：
      「有關系爭款項之提領，回存、購買債券基金、回贖、轉
      存、購買股票之過程，亦為告訴人（本案被告）所查悉並
      提出相關之提款單、基金開戶申購書、存摺帳戶明細等單
      據文件在卷供參（參見本案卷p-32背面倒數第二行）」「
      乙○○前揭有關系爭款項之提領、回存、購買債券基金、
      回贖、轉存之行事，均在葉重德生前為之，且或存入葉重
      德彰化銀行士林分行天母辦事處之帳戶，或以葉重德名義
      購買債券基金，均無使用自己名義或存入自己銀行帳戶等
      情事（參見本案卷p-33第二行）」等語，被告既已查悉涉
      案金錢均存入葉重德帳戶，竟仍虛構事實聲請假扣押事件
      實施查封系爭標的物，由是亦足證其確有加害行為之故意
      。
    此外，被告就其所提民事訴訟所為主張「竊盜、侵占」等
      等不當得利事件所受不利判決經第二審判決後因無不服情
      事未上訴第三審而告確定，被告既因信服上開民事判決而
      明知其於上開事件所為主張確非真實，此已足證其確有加
      害行為之故意彰彰明甚。
  (3)原告受有損害：
    原告與葉公隆於67年05月20日結婚，育有長男葉展嘉（68
      年10月出生）、次男葉昇翰（71年03月出生）。葉展嘉於
      83年間赴加拿大讀書，95年間畢業於加拿大CONCORDIA
      University，目前在加拿大工作。葉昇翰於85年間赴加拿
      大讀書，現就讀加拿大CONCORDIA University。原告配偶
      葉公隆自八十四年間起即僑居加拿大。原告原服務於闊德
      工業股份有限公司，86年05月間發現罹有卵巢、子宮癌、
      旋自86年09月01日起即請特別假，不久即離職。原告之所
      以隻身留住台灣唯一之理由即服務於闊德公司，今因罹癌
      而離職，為一家團聚且得由家人照顧病情，本應即刻處分
      上開假扣押事件中受查封之不動產並遷居加拿大，乃被告
      竟聲請受理法院予以查封，致原告不能處分上開不動產，
      足證被告之加害行為確已妨礙原告對於上開不動產之利用
      。
    原告雖不能為上開處分，但為遷居加拿大之需，不得不向
      台北銀行等借貸並繳納利息及受查封房、地之房屋稅、地
      價稅如下，該等損害均因被告加害行為之假扣押事件所造
      成。
      I房屋稅共20,509元（原證七），細目如后：
        87年度2997元、89年度2900元、90年度2851元、91年度
        2437元、92年度2395元、93年度2352元、94年度2310元
        95年度2267元。
      II地價稅共82,433元（原證八），細目如后：
        88年度10,227元、89年度10,274元、90年度10,322元、
        91年度10,322元、92年度10,322元、93年度10,322元、
        94年度10,322元、95年度10,322元。
      III利息共2,240,259元，包括：
        Ａ原告向台北銀行借貸7,800,000元繳納二次利息共計
　　　　　616.616元如下：
　　　　　87年10月1日至87年12月31日（原告請求自查封後之
　　　　　87年10月起之利息，為284,404/12x3=71,100元（原
          證九）。另88年1月1日至88年12月31日545,516元（
          原證九）。
        Ｂ原告以配偶葉公隆名義向第一銀行借貸3,500,000元
          共支付利息為：1.459.812元（原證十）。
　　　　Ｃ原告以長子葉展嘉名義向台北富邦銀行借貸五五０萬
  　　　　元，利息共支付1,595,675元。
　　　　　自93年4月13日至96年1月15日，支付306,456元（原
          11）。自88年11月19日至95年12月20日支付1,260,37
          9元（原證12）。自96年1月15日至96年3月13日，支
          付24,358元（原證13第一頁）。自96年1月22日至96
          年2月27日，支付4,482元。（原證原證13第二頁）。
  (4)原告起訴主張被告之行為應依民法第一百八十四條負侵權行
    為損害賠償之責任，並聲明：被告應給付原告新台幣參佰柒
    拾柒萬伍仟零肆拾伍元及自本起訴狀繕本送達被告翌日起至
    清償日止按年息百分之五計算之利息。訴訟費用由被告負擔
    。原告願供擔保，請准予宣告假執行。
二、被告方面：
  (1)按原告起訴主張被告之行為應依民法第一百八十四條負侵權
    行為損害賠償之責任等云云，被告認為原告之主張核無可採
    ，故被告之假扣押行為不成立侵權行為。聲明：原告之訴駁
    回。如為不利被告判決，被告願供現金或台灣銀行可轉讓之
    定期存款單供擔保請准免為假執行。訴訟費用由原告負擔。
  (2)被告以原告領走存款應負返還不當得利之責，而聲請假扣押
    裁定、假扣押執行、提起民事訴訟，均係循法定程序所為。
    再者，因侵權行為所發生之損害賠償請求權，以有故意或過
    失不法侵害他人權利，或故意以背於善良風俗之方法，加損
    害於他人為成立要件，此觀民法第一八四條規定即明。而所
    謂故意，係指行為人對於構成侵權行為之事實，明知並有意
    使其發生；或預見其發生，而其發生並不違背行為人之本意
    者而言。因之故意或過失以聲請法院實施假扣押之手段，侵
    害他人權利之情形，必須行為人對其聲請假扣押係屬侵權行
    為之事實，明知並有意使其發生，或預見其發生，而其發生
    並不違背其本意，或怠於善良管理人之注意，始足當之。被
    告因信賴其對債務人確有權利存在，且為防免其脫產乃依假
    處分或假扣押方式，查封原告之財產，則與侵權行為有間，
    要無強令其負侵權行為之責。從而原告以此指稱被告有所謂
    「侵權行為故意」實為臆測之詞，被告對原告並無故意不法
    侵害行為。
  (3)次查，縱原告主張侵權行為有理由，然損害賠償之債，以實
    際上受有損害為成立要件，倘無損害即不發生賠償問題。被
    害人實際上是否受有損害，應視其財產總額有無減少而定，
    換言之，被害人之財產或利益於侵害行為前後有積極減少或
    應得利益而未能獲得者，始能為之損害。且查原告於起訴狀
    內，除其所稱之借款利息及稅賦，僅隨意列出幾筆金額款項
    之外，亦並未具體詳細舉證說明渠之財產或利益，因假扣押
    案件之發生，就前後之財產狀況比較，有如何減少或不能獲
    得之情形，是以原告之受有損害之主張即全然無據。
  (4)退步言之，縱認定原告主張之系爭受查封房地之房屋稅、地
    價稅及向台北銀行等借貸之款項及利息為損害，惟侵害行為
    與損害間須有相當因果關係，亦即侵害行為在一般情形下，
    依社會通念，皆能發生該等損害結果之連鎖關係，此乃侵權
    行為損害賠償請求權成立要件之一。而按原告主張之稅賦繳
    納係本於房地所有權人之稅法上義務而來，要之與假扣押、
    查封事件無涉，與侵害行為不具因果關係乃顯而易見，且渠
    向台北銀行、第一銀行等借貸所生利息，並非一般情形下假
    扣押案件造成之結果，自無相當因果關係，彰彰明甚，原告
    之主張自無理由。
三、得心證之理由：
  (1)原告所有坐落臺北市○○區○○段三小段第0168、0163-1地
    號土地，前受被告聲請假扣押並為查封登記，被告提起本案
    訴訟經法院為敗訴之判決，因被告未為上訴第三審而告確定
    ，為雙方所不爭執之事實。
    原告稱：「被告以聲請實施假扣押事件為加害行為確有故意
    ，應依民法第一百八十四條負侵權行為損害賠償之責任，主
    張如聲明之損害」；被告：「被告以原告領走存款應負返還
    不當得利之責，而聲請假扣押、提起民事訴訟，均係循法定
    程序所為」、「且原告未能陳明因假扣押案件之發生，就前
    後之財產狀況比較，有如何減少或不能獲得之情形」、「原
    告主張之損害，與被告行為間，不具因果關係」為抗辯。為
    雙方爭執所在。
  (2)關於被告有無故意侵權行為。
    由假扣押之本案判決來觀察。
      I假扣押之本案訴訟，被告甲○○起訴原主張系爭款項為
        葉重德得自土地投資之分配款，葉重德指示以甲○○名
        義寄存系爭款項，由葉重德保留甲○○之印章及存摺等
        語，其於另案對乙○○提出侵占告訴中，亦為同此之指
        訴，有告訴狀及台灣士林地檢署檢察官88年度偵續字第
        892號、91偵續字第116號不起訴處分書可稽，即已堪認
        系爭款項確為葉重德投資所得。原告嗣後雖改稱系爭款
        項係為孝親供葉重德使用，而暫存原告帳戶內，僅葉重
        德得領取使用云云，然原告主張前後不符，且未說明更
        正陳述之理由，並釋明前乃出而錯誤而為該等陳述，任
        意翻異前詞而無可取。（該假扣押之本案訴訟部分，第
        一審判決參見本院卷p-18、第二審判決參見本院卷p-23
        ）。假扣押之本案第一、二審判決，均認定「被告甲○
        ○起訴原主張系爭款項為葉重德得自土地投資之分配款
        ，葉重德指示以甲○○名義寄存系爭款項，由葉重德保
        留甲○○之印章及存摺」，堪認「系爭款項確為葉重德
        投資所得」，而被告改口稱「系爭款項係為孝親供葉重
        德使用，而暫存原告帳戶內，僅葉重德得領取使用」，
        前後不一而無可取。
      II又系爭款項獨有葉重德有權領取支配者，經領取後或存
        入葉重德帳戶後轉出，再以葉重德名義購買富泰基金，
        合計金額達1974萬元，即歸於葉重德享有消費寄託物返
        還請求權或基金受益權，顯然系爭款項領取後並非歸由
        乙○○得利，至所購買之瑞昱公司股票，是否由乙○○
        或葉公隆與大房各人朋分，亦與乙○○無涉。（第一審
        判決參見本案卷p-19背面、第二審判決參見本案卷p-24
        背面）。足見被告主張原告乙○○不當得利之系爭款項
        ，確實與原告乙○○無涉。
      III最高法院88年度台上字第557號裁判稱：「除表現主文
        之訴訟標的外，法院於判決理由中就訴訟標的以外之重
        要爭點，本於當事人辯論之結果已為判斷時，除顯然違
        背法令或當事人已提出新訴訟資料，足以推翻原判斷之
        情形外，於同一當事人就該重要爭點所提起之訴訟中，
        法院及當事人就該已經法院判斷之重要爭點法律關係，
        皆不得為任何相反之判斷或主張，始符民事訴訟法上之
        誠信原則。是倘該重要爭點倘未經當事人辯論，法院亦
        未於理由中判斷者，於同一當事人間就該重要爭點所提
        起之訴訟中，當事人即非不得再為主張，法院亦非不得
        予以判決。」，而上開民事判決並無顯然違背法令或當
        事人已提出新訴訟資料，足以推翻原判斷之情形，就相
        關爭點之認定，自得拘束兩造。
      Ⅳ故被告於假扣押事件之本案判決，前後陳述不一，且該
        爭執之款項確實與原告乙○○無涉。而被告卻故意為相
        異之陳述，主張原告涉有侵占犯罪及民事上侵權行為及
        不當得利，更以假扣押之方式限制原告財產之使用，自
        屬故意侵權行為而應負損害賠償責任。
    關於刑事不起訴處分書觀察。
      I原告主張：「有關系爭款項之提領，回存、購買債券基
        金、回贖、轉存、購買股票之過程，亦為告訴人（本案
        被告）所查悉並提出相關之提款單、基金開戶申購書、
        存摺帳戶明細等單據文件在卷供參（參見本案卷p-32背
        面倒數第二行）」「乙○○前揭有關系爭款項之提領、
        回存、購買債券基金、回贖、轉存之行事，均在葉重德
        生前為之，且或存入葉重德彰化銀行士林分行天母辦事
        處之帳戶，或以葉重德名義購買債券基金，均無使用自
        己名義或存入自己銀行帳戶等情事（參見本案卷p-33第
        二行）」等等。
      II前開不起訴處分之認定，實際上與民事確定判決認定「
        系爭款項獨有葉重德有權領取支配者，經領取後或存入
        葉重德帳戶後轉出，再以葉重德名義購買基金」等是相
        同的，雖刑事事件程序仍多有爭執而進行再議程序中，
        但民事判決認定之爭點效仍應發生，故「被告既已查悉
        涉案金錢均存入葉重德帳戶，竟仍虛構事實聲請假扣押
        事件實施查封系爭標的物，由是亦足證其確有加害行為
        之故意」應堪認定。
  (3)關於損害：
    原告家人於83年至85年間陸續移民加拿大，而原告86年05
      月間發現罹有疾，自86年09月01日起請假並進而離職。本
      應即刻處分上開假扣押事件中受查封之不動產並遷居加拿
      大，乃被告竟聲請受理法院予以查封，致原告不能處分上
      開不動產，不得不向銀行借貸，以供遷居加拿大之需，並
      繳納利息及受查封房、地之房屋稅、地價稅，而受有損害
      ，雖被告抗辯原告未具體舉證87年間就有處分財產之行為
      ，但原告舉家遷移國外，而自己又因並於職場上退職，當
      然有處分財產而移居之準備，此由原證九而言，原告以被
      假扣押之財產向銀行短期擔保借款七八０萬元（為期一年
      ），即足以認定原告於87年07月間確實有資金上將近八百
      萬元之需求，原告所稱自有可信之處。雖無直接證據可以
      證實原告有售屋移民之行為，但原告僅為短期高額融資，
      可見原告確實有利用該不動產為資金調度應用之間接證據
      ，而由原告身體及其家人之居住現狀而言，本院認為原告
      主張有售屋移民之準備應堪認定。
    房屋稅及地價稅之損害，
      I房屋稅共20,509元（原證七），其中87年度2997元，雖
        於87年05月間繳納，但房屋稅係採按月比例計課，每年
        徵收一次，開徵日期為每年5月1日起至5月31日止，課
        徵期間自上年7月1日至本年6月30日止，計12個月。故
        該87年度2997元，是86年7月1日至87年6月30日止，是
        原告被查封（87年09月10日）前之房屋稅，自無法主張
        為本件之損害，該部分應予扣除。其他年度，原告主張
        之細目與所附之繳款收據影本相符，均應准許。
      II地價稅共82,433元（原證八），原告主張之細目與所附
        之繳款收據影本相符，均應准許。
      III故此部份，20509+00000-0000= 99945元為有理由。
    原告向台北銀行借貸7,800,000元之利息。
      I原告主張向二次繳息共計616.616元。87年10月1日至87
        年12月31日（原告請求自查封後之87年10月起之利息，
        為284,404/12x3=71,100元（原證九）。另88年1月1日
        至88年12月31日545,516元（原證九）。
      II實際上，該貸款是一年期短期擔保放款（參卷p-47），
        起於87年07月27日止於88年07月27日，是原告被查封（
        87年09月10日）前，自己決定之融資行為，與被告假扣
        押行為無關，原告自行融資後繳息，應屬已經預知之情
        形，該利息當然與被告之行為無關，原告該部分之請求
        應無理由。
    其他融資部分：
      I原告以配偶葉公隆名義向第一銀行借貸三五０萬元共支
        付利息為：1.459.812元（原證十）。原告以長子葉展
        嘉名義向台北富邦銀行借貸五五０萬元（實際上原告陳
        報有誤），利息共支付1,595,675元。
      II實際上，原告以配偶葉公隆名義向第一銀行借貸，有兩
        筆：參卷p-51，授信號碼000000000000，88年02月25日
        貸款，金額200萬元。參卷p-56，授信號碼00000000000
        0，88年04月02日貸款，金額150萬元。原告以長子葉展
        嘉名義向台北富邦銀行借貸有兩筆：參卷p-64，授信號
        碼00000000000000，88年10月19日貸款，金額550萬元
        。參卷p-61，授信號碼00000000000000，93年03月12日
        貸款，金額300萬元。
      III前三筆貸款發生於88年02月25日、88年04月02日、88年
        10月19日，共計900萬元，由原告陳稱之相關背景而言
        ，可以認定是因為有售屋移民之準備，但87年09月10日
        財產被假扣押，而原貸款780萬元又僅為一年期限，於
        88年7月底到期，而應有相關之資金調度措施，且其金
        額亦相當，是因應假扣押而衍生當堪認定。至於最後一
        筆93年3月12日貸款金額300萬元，時間上與87年09月10
        日假扣押查封，相距甚遠，原告復未敘明二者之間有如
        何之連結，顯見是原告之子另有需求而為之，自與本案
        假扣押所造成之損之無關，該部分306,456元（原11）
        應予扣除。
      Ⅳ故此部分，0000000+0000000-000000= 0000000元為有
        理由。
  (4)故原告之主張於99945+0000000 =0000000元為有理由（及其
    法定持延利息），超過部分為無理由應予駁回。原告勝訴部
    分，兩造陳明願供擔保以代釋明聲請宣告假執行、免予假扣
    押，均核無不合，爰酌定相當擔保金額准予之。因本案事證
    已臻明確，兩造其餘主張陳述及所提之證據，均毋庸再予審
    酌，附此敘明。
四、訴訟費用之分擔，依民事訴訟法第79條。
中　　華　　民　　國　　96　　年　　8　　月　　 10　　日
                  民事第五庭    法　官　陳心弘
以上正本係照原本作成
如對本判決上訴，須於判決送達後20日內向本院提出上訴狀
中　　華　　民　　國　　96　　年　　8　　月　　 10　　日
                    　　　　　　書記官　許博為
